【裁判字號】    90,易,839
【裁判日期】    900731
【裁判案由】    詐欺等
【裁判全文】
臺灣臺南地方法院刑事判決                            九十年度易字第八三九號
    公  訴  人  臺灣台南地方法院檢察署檢察官
    被      告  丙○○
    選任辯護人  郭家祺
                洪梅芬
右列被告因違反醫師法等案件，經檢察官提起公訴（八十七年度偵字第一二０九一號
、八十七年度偵字第一四二六０號），本院判決如左：
    主  文
丙○○共同連續意圖為自己不法之所有，以詐術使人將本人之物交付，處有期徒刑壹
年貳月，緩刑參年。安立診所診療記錄單貳拾貳張均沒收。
    事  實
一、緣丁○○為宏愛醫院管理顧問股份有限公司負責人，在台南市○○區○○路五段
    一三九號開設「安立診所」，並於全民健保制度施行後，與中央健保局簽約為特
    約診所，承辦全民健康保險醫療業務。丁○○於民國（下同）八十六年九月十五
    日聘僱甲○○（另為不起訴處分）為該診所執業醫師一年，並約定看診總診數為
    七百八十診，迨於八十七年七月二十四日看完七百八十診後，因其身體不適而終
    止聘僱契約而不再至該診所看診，詎丁○○明知該診所原與中央健康保險局訂約
    登記之醫師甲○○，因罹病已無法繼續執行醫療職務，竟於斯時起明知丙○○未
    取得合法醫師資格，仍自八十七年七月二十五日起予以雇用（公訴意旨誤為八十
    七年七月二十四日），二人共同基於為自己不法所有之概括犯意聯絡，在該診所
    擅自執行醫療業務，為病患劉麗惠、侯秀宜、邱美雪、林吳秀美、吳國清看診治
    療，且二人明知甲○○並未在上開診所執行業務，仍推由丙○○連續多次將甲○○醫師仍執行健保醫療業務之不實事項登載於業務上製作之中央健康保險局特約
    醫事服務機構門診醫療費用申請總表（下稱門診醫療費用申請總表），再由丁○○指派該診所護士乙○○向中央健康保險局申請醫療費用而行使之，使該局陷於
    錯誤而給付該診所醫療費用計八十七年七月份新台幣（下同）五十六萬二千零三
    十八元、八月份三十八萬三千七百六十七元，致生損害於病患就醫權益與中央健
    康保險局之收益。嗣於八十七年八月十日十六時四十六分許，為中央健保局南區
    分局派員訪視而知悉上情。
二、案經中央健保局移送臺灣台南地方法院檢察署檢察官偵查起訴。
    理  由
一、訊據被告丙○○固承認有為前揭違反醫師法之犯行，然矢口否認有何行使業務上
    登載不實之文書及詐欺取財之犯行，辯稱：看診時並非由伊製作診療單，而是電
    腦早已設定好所產生之結果，伊並沒有參與，亦無任何記載不實及詐欺取財之情
    事云云。然查：（一）行使業務上登載不實之部分：被告丙○○自承於八十七年
    七月二十五日、同年月二十六日，以及八十七年八月一日起至同年八月十日受僱
    於同案被告丁○○所經營之安立診所，且為病患看診乙節，與證人即安立診所護
    士乙○○於本院審理中證述：當初是由安立診所實際負責人丁○○帶被告丙○○
    至診所，並介紹大家認識，要大家稱他為林醫師，並提到林醫師是過來支援診所
    ，在甲○○醫師缺席之後，被告丙○○有過來看診好幾天，當時診療單據之製作
    均是依據設定好的程式，從電腦打出來，被告丙○○當時是用甲○○醫師的編號
    製作診療單據，操作電腦者即為丙○○自己等語（參見本院九十年七月四日訊問
    筆錄）互核相符，復參酌卷附看診病患劉麗惠之診療單據（證號：０二四０五八
    號）上，客觀上即得見該醫師欄記載字樣為甲○○，是被告丙○○當時看診時，
    以敲打鍵盤之方式製作診療單據，當不可能未見識此欄中書寫有甲○○醫師之字
    樣，然其卻仍予以製作成診療單據，是其事後辯稱伊未參與製作不實之文書，全
    都是電腦設定好的云云，實屬事後空言卸責之詞，而不可採信。又被告於應允丁○○之初，即知悉該不實之診療單據將供作請領健保費之用，是其於聘僱之初即
    已默示同意由被告丁○○持向中央健保局行使，是渠等二人主觀上確有默示犯意
    聯絡，並就行使前開不實登載之文書部分推由丁○○為行為之分擔，該二人就製
    作業務上不實之文書及行使該不實文書自均應論以共同正犯。（二）詐欺取財部
    分：被告丙○○明知安立診所係與中央健保局簽約之診所，於正常情況下，需具
    備醫師資格之診療始得據以請領健康保險費用，此業據被告自承在卷，且有中央
    健保局南區分局派員訪視錄影帶翻拍照片、安立診所診療記錄單、中央健保局保
    險對象門診就醫記錄明細表與健康保險費用申報資料附卷足憑，是衡諸常情，健
    保請領已屬眾所周知之事，醫師為醫療行為需具備執照亦屬常識，然丙○○卻與
    丁○○共同以不具醫師資格而行使醫療業務所製作之不實單據作為詐術方法，使
    中央健保局陷於錯誤，其所辯未參與請領流程云云，實屬事後空言卸責之詞，而
    不可採信。本件事證明確，被告前揭犯行堪以認定，應予依法論科。
二、核被告所為，係犯醫師法第二十八條第一項前段之罪，刑法第二百十六條、第二
    百十五條之行使業務上登記不實之文書罪，及同法第三百三十九條第一項之詐欺
    取財罪。被告與同案被告丁○○間就前開罪名，均有犯意聯絡及行為分擔，皆為
    共同正犯。被告製作業務上不實之文書復持以行使，其製作業務上不實文書之低
    度行為為高度之行使行為所吸收，不另論罪。被告二人先後多次行使業務上登載
    不實文書之行為，時間緊接、犯罪構成要件相同，顯係出於概括犯意為之，為連
    續犯以一罪論，並加重其刑。被告丙○○所犯上開三罪名間有方法結果之牽連關
    係，應從一重之刑法第三百三十九條之詐欺取財罪處斷。爰審酌被告看診天數及
    次數，及對病患身體健康易造成危險，及犯罪後之態度等一切情狀，量處如主文
    所示之刑。又被告前未曾受有期徒刑以上刑之宣告，有台灣高等法院被告全國前
    案紀錄表在卷可參，本院認刑之宣告後，已足生警惕效果，而無再犯之虞，以暫
    不執行為適當，併以宣告緩刑三年，以勵自新。至安立診療記錄單共計二十二張
    雖未扣案，然係供共犯丁○○執行醫療業務所使用之物，且為共犯被告丁○○所
    有，應予宣告沒收。
據上論斷，應依刑事訴訟法第二百九十九條第一項前段、醫師法第二十八條第一項前
段，刑法第十一條前段、第二十八條、第五十六條、第二百十六條、第二百十五條、
第三百三十九條第一項、第五十五條、第七十四條第一款、第三十八條第一項第二款
。罰金罰鍰提高標準條例第一條前段，判決如主文。
本案經檢察官張益昌到庭執行職務。
中      華      民      國      九十      年      七      月  三十一    日
                                      臺灣台南地方法院刑事第五庭
                                          法  官  謝家宜
右正本證明與原本無異。
如不服本判決，應於判決送達後十日內，向本院提出上訴狀。
                                          書記官  魏芝雯
中      華      民      國      九十      年      八      月     二     日
附錄本案論罪科刑法條全文：
中華民國刑法第二百十六條：
行使第二百十條至第二百十五條之文書者，依偽造、變造文書或登載不實事項或使登
載不實事項之規定處斷。
中華民國刑法第三百三十九條：
意圖為自己或第三人不法之所有，以詐術使人將本人或第三人之物交付者，處五年以
下有期徒刑、拘役或科或併科一千元以下罰金。
以前項方法得財產上不法之利益或使第三人得之者，亦同。
前二項之未遂犯罰之。
醫師法第二十八條：
未取得合法醫師資格，擅自執行醫療業務者，處一年以上三年以下有期徒刑，得併科
新台幣三萬元以上十五萬元以下罰金，其所使用之藥械沒收之。但合於左列情形之一
者，不在此限：
一  在中央衛生主管機關認可之醫院，於醫師指導下實習之國內醫學院、校學生或畢
    業生。
二  在醫療機構於醫師指示下之護士﹑助產士或其他醫事人員。
三  合於第十一條第一項但書規定者。
四  臨時施行急救者。
犯前項之罪因而致人傷害或死亡者，應依刑法加重其刑至二分之一，並負損害賠償之
責。


司法院資訊處製作；財團法人民間司法改革基金會備份。
